臺灣高雄地方法院民事判決
110年度雄簡字第1448號
原      告  李冠霖  
訴訟代理人  柯彩燕律師
            林畊甫律師
被      告  國家天龍大樓管理委員會

法定代理人  陳協聰  
訴訟代理人  王勇智  
            陳榮全  
            丁繼先  
上列當事人間請求拆屋還地等事件，本院於民國111年4月26日言
詞辯論終結，判決如下：
    主  文
被告應將坐落高雄市○○區○○段○○○○○地號土地上如附圖即高雄市
三民地政事務所民國一一Ｏ年十二月二十四日土地複丈成果圖所
示之圍牆（二）及警衛室（面積共一點四九平方公尺）、雨遮（
面積四點九五平方公尺）拆除，並將該部分土地騰空返還予原告
。
被告應自民國一Ｏ八年八月二十七日起至返還上開土地之日止，
按月給付原告新臺幣參佰伍拾伍元。
原告其餘之訴駁回。
訴訟費用由被告負擔。
本判決第一項、第二項得假執行。
    事實及理由
一、原告主張：原告於民國108 年8 月15日向訴外人林宗諒購買
    高雄市○○區○○段00000地號土地（下稱系爭土地），並於108
     年8月27日完成所有權移轉登記。詎原告於109年1月22日就
    系爭土地申請鑑界，而依同年2月11日高雄市三民區地政事
    務所鑑界結果，發現系爭土地部分界址釘竟遭被告所管理之
    未辦保存登記建物之警衛室、遮雨棚及圍牆（下合稱系爭建
    物）所覆蓋，系爭建物占用系爭土地之面積共為6.44平方公
    尺，然系爭建物並無占用系爭土地之合法權源，自應拆除系
    爭建物並返還占用部分土地予原告。另被告既無權占用系爭
    土地上開面積部分，依系爭土地108年度申報地價，每平方
    公尺新臺幣（下同）11,040元之10％計算，被告每月即受有
    相當於租金之不當得利592元（計算式：11,040×1/10×6.44÷
    12=592，小數點以下四捨五入）。爰依民法第767條第1項、
    第179條規定提起本件訴訟等語，並聲明：㈠被告應將坐落系
    爭土地上如高雄市三民地政事務所110年12月24日土地複丈
    成果圖所示物件之圍牆（二）及警衛室、雨遮拆除，並將該
    部分土地騰空返還予原告。㈡被告應自108年8月27日起至返
    還上開土地之日止，按月給付原告592元。
二、被告則略以：原告為國家天龍大樓（下稱系爭大樓）住戶，
    於購買系爭土地前即知悉就系爭土地有遭被告系爭建物占用
    之情事，則原告仍然購買系爭土地，即有同意被告使用之意
    ，被告並非無權占有系爭土地。警衛室牆面及雨遮如經拆除
    ，會影響保全及消防系統等語，資為抗辯，並聲明：原告之
    訴駁回。
三、經查，系爭土地為原告所有，系爭建物為被告所搭建使用，
    系爭建物占用系爭土地面積共6.44平方公尺（其中警衛室及
    圍牆部分共占用1.49平方公尺、雨遮占用4.95平方公尺）等
    情，有系爭土地土地謄本暨異動索引、高雄市三民地政事務
    所110年12月24日複丈成果圖、勘驗筆錄、現場照片在卷可
    稽（見本院卷第21、267至269、279、291至295頁），且為
    兩造所不爭執，堪信為真實。
四、本院之判斷：
　　原告另主張被告無權用占用系爭土地等節，則為被告所否認
    ，並以前詞置辯，是本院應審酌者厥為：（一）被告是否無
    權占用系爭土地？原告請求被告拆除系爭建物並返還占用土
    地部分，有無理由？（二）原告請求被告給付相當租金之不
    當得利，有無理由？如有，應給付之金額為多少？茲分述如
    下：
　　（一）被告無權占用系爭土地，應拆除系爭建物並返還占用
          土地部分予原告
　　⒈按所有人對於無權占有或侵奪其所有物者，得請求返還之
      。對於妨害其所有權者，得請求除去之，民法第767條第1
      項前段、中段定有明文。次按當事人主張有利於己之事實
      者，就其事實有舉證之責任，民事訴訟法第277條前段定
      有明文。末按以無權占有為原因，請求返還所有物之訴，
      被告對原告就其物有所有權存在之事實無爭執，而僅以非
      無權占有為抗辯者，原告於被告無權占有之事實，無舉證
      責任。被告應就其取得占有，係有正當權源之事實證明之
      ，如不能證明，則應認原告之請求為有理由（最高法院91
      年度台上字第2182號、106年度台上字第2511號判決意旨
      可參）。
　　⒉經查，系爭建物占用系爭土地共6.44平方公尺等情，有高
      雄市三民地政事務所110年12月24日複丈成果圖、現場照
      片存卷可查（見本院卷第21、279頁），此復為被告所不
      爭執，則被告辯稱其有權占用系爭土地，揆諸首揭說明，
      即應由被告就其有占用系爭土地之正當權源負舉證責任。
      次查，原告於108年8月27日買受系爭土地，並完成所有權
      移轉登記乙節，有系爭土地謄本暨異動索引附卷可佐（見
      本院卷第291至295頁），被告雖辯稱原告於購買系爭土地
      前，已知悉有遭系爭建物占用之情事，原告仍購買系爭土
      地即表示同意被告占用等語，並提出訴外人即系爭土地前
      所有權人林宗諒鑑界申請通知、存證信函、系爭大樓108
      年3月管理委員會（下稱管委會）會議記錄暨簽到表、訴
      外人即原告之父李萬吉108年11月提出之系爭大樓區分所
      有權人會議（下稱區權人會議）提案書為憑（見本院卷第
      165至167、255至261、273、337至343頁）。惟查，原告
      有出席系爭大樓108年3月管委會會議乙節，有會議簽到表
      可查（見本院卷第273頁），然觀諸該次會議紀錄內容，
      係載明：「案由三、管理室土地與鄰地界址鑑定事宜討論
      。說明：1.管理室土地地號為建民段490號，鄰地地號為4
      90-1號。2.本案鄰地地主向三民地政事務所，申請土地界
      址鑑定，於2/21地政人員已會同地主委託人來做實地測量
      鑑定工作。3.本案經予測量鑑定後，管理室左側窗戶圍牆
      整面及自來水進水總表管整座涵箱土地，皆為鄰地所有權
      範圍。4.綜合以上所述，呈請委員會商議後續因應方案。
      」（見本院卷第259頁），足見該次會議係針對管理室牆
      面占用系爭土地事宜，應為如何處理進行討論，可徵被告
      業已知悉系爭土地遭占用之情形。而該次會議僅係商議應
      如何因應，然並未做成具體決議方案加以處理，則原告嗣
      後於108年8月間購買系爭土地時，縱知系爭土地有遭被告
      占用，然此一問題尚待被告商議解決，是自無從依此逕認
      原告即有同意被告占用系爭土地之意。
　　⒊再查，李萬吉於108年11月復向系爭大樓區權會提案系爭土
      地遭占用處理事宜，該提案書係載明：「案由：本大樓『
      自來水進水總表箱涵』佔用私人土地，請管委會儘速協助
      遷移；另佔用私人土地部分，應給付土地使用費租用或將
      佔用土地買下？提請解決。說明：管理室旁土地已購入，
      購入原因除了本身停車需求之外，也希望可以幫助社區，
      免於因土地侵佔或要求打掉管理室等等糾紛而造成社區的
      困擾，合先敘明。．．．另外基於永續考量，管理室等相關
      建築物佔到私人土地的部分，提請討論如何處理，以租用
      或購買方式？希望能將此部分處理好，避免爾後土地被非
      住戶買走後，相關問題仍舊需要面對與處理。」（見本院
      第165至167頁），則細譯該提案書內容，雖有提及為免被
      告嗣後糾紛而提案，然其要旨係希望被告買受或承租系爭
      土地遭占用部分，以取得正當占有權源，俾利澈底解決相
      關紛爭，難認原告有同意被告得繼續無償占用系爭土地之
      意。參以原告如確於108年8月間購買系爭土地時，即已同
      意被告占用系爭土地，則應無於108年11月再由李萬吉向
      被告提案處理系爭建物占用系爭土地事宜之必要。綜上，
      無可認為原告同意被告使用系爭土地，被告復未能提出其
      他證據可證其就系爭土地有何正當占有權源，被告所辯自
      無足採。是以，原告為系爭土地所有權人，自得就系爭土
      地為使用、收益、處分，並排除他人之妨害，而被告未獲
      原告准允，搭建系爭建物而占用系爭土地，自屬對原告所
      有權之妨害，原告請求被告拆除系爭建物，並返還系爭土
      地遭系爭建物遭占用之部分，自屬有據。
　　⒋末查，系爭建物占用系爭土地部分，為系爭大樓之警衛室
      牆面及雨遮部分，而占用面積分別為1.49、4.95平方公尺
      ，有高雄市三民地政事務所110年12月24日複丈成果圖、
      現場照片可參（見本院卷第21、279頁）。則系爭建物並
      非系爭大樓住戶居住之建築物本體，且占用系爭土地之面
      積甚微，縱經拆除，亦不致影響系爭大樓住戶居住安全或
      系爭大樓事務運作，對被告應無重大不利而顯失公平之情
      形。被告雖辯稱系爭建物拆除後會影響系爭大樓保全及消
      防系統等語，然並未提出任何證據以實其說，且系爭建物
      拆除後，被告仍得在未占用系爭土地範圍內再行設置相關
      設備，是被告自不得據此拒絕拆除系爭建物。
　　（二）原告得請求被告自108年8月27日起至返還系爭土地之
          日止，每月給付355元
　　⒈按無法律上之原因而受利益，致他人受損害者，應返還其
      利益，民法第179條前段定有明文。又無權占有他人之土
      地，乃無法律上原因，侵害應歸屬他人之權益內容，而可
      能獲得相當於租金之使用土地之利益，致他人受有損害，
      為社會通常之觀念（最高法院61年台上字第1695號、105
      年度台上字第596號判決意旨可參）。次按城市地方房屋
      之租金，以不超過土地及其建築物申報總價額年息10％為
      限，土地法第97條第1項定有明文；上開規定，於租用基
      地建築房屋準用之，同法第105條亦定有明文。所謂土地
      及建築物之總價額，依土地法施行法第25條規定，土地價
      額依法定地價；建築物價額則依該管市縣地政機關估定之
      價額而定。又所謂法定地價，依土地法第148條規定，係
      土地所有權人依該法規定所申報之地價。又基地租金之數
      額，除以基地申報地價為基礎外，尚須斟酌基地之位置，
      工商業繁榮之程度，承租人利用基地之經濟價值及所受利
      益等項，並與鄰地租金相比較，以為決定，並非必達申報
      總地價年息10％最高額（最高法院68年台上字第3071號判
      決意旨可參）。
　　⒉原告自108年8月27日即為系爭土地之所有權人，被告之系
      爭建物無權占用系爭土地迄今，業如前述。是依前揭說明
      ，被告占用系爭土地之舉，核屬無法律上原因，而受有相
      當於租金之利益，並致原告受有損害。是原告依民法第17
      9條規定，請求被告自108年8月27日起給付相當於租金之
      不當得利，自屬有據。
　　⒊次查，系爭土地現為空地，位於住宅區內，鄰近地區為一
      般住宅區，附近生活機能正常，有系爭土地現況照片、本
      院勘驗筆錄附卷足參（見本院卷第21、23、267至269頁）
      。是本院衡量系爭土地坐落位置、工商繁榮程度、生活機
      能便利性、被告占用系爭土地之經濟價值、所受利益等情
      ，認原告請求被告給付相當於租金之不當得利之金額，應
      以系爭土地申報總價額年息6％計算為妥適。
　　⒋復查，系爭建物占用系爭土地之面積共為6.44平方公尺（
      計算式：1.49＋4.95＝6.44），有高雄市三民地政事務所11
      0年12月24日複丈成果圖可佐（見本院卷第279頁）。又系
      爭土地109年1月之申報地價為11,040元/平方公尺，原告
      就系爭土地之應有部分為1/1，有系爭土地土地謄本（見
      本院卷第17、295頁）在卷可參。據此換算原告所得請求
      被告按月給付之相當於租金之不當得利金額為2,700元【
      計算式：（11,040×6.44×1/1)×6％÷12＝355（小數點以下四
      捨五入）】。從而，原告請求被告應自108年8月27日起至
      返還系爭土地之日止，按月給付原告355元，為有理由，
      逾此範圍，尚屬無據。
五、綜上所述，原告依民法第767條第1項、第179條規定，請求
    被告㈠被告應將坐落系爭土地上如高雄市三民地政事務所110
    年12月24日土地複丈成果圖所示物件之圍牆（二）及警衛室
    （面積共1.49平方公尺）、雨遮（面積4.95平方公尺）拆除
    ，並將該部分土地騰空返還予原告。㈡被告應自108年8月27
    日起至返還上開土地之日止，按月給付原告355元。為有理
    由，應予准許。逾此範圍之請求，為無理由，應予駁回。
六、本判決原告勝訴部分，係依民事訴訟法第427 條訴訟適用簡
    易程序所為被告敗訴之判決，爰依同法第389 條第1 項第3
    款之規定，依職權宣告假執行。
七、本件事證已臻明確，兩造其餘攻擊防禦方法及所提證據，核
    與判決結果不生影響，爰不逐一論述，併此敘明。
八、以一訴附帶請求其孳息、損害賠償、違約金或費用者，不併
    算其價額，民事訴訟法第77條之2第2項定有明文。本件原告
    請求被告拆屋還地，而被告就此部分受全部敗訴之判決，自
    應負擔此部分訴訟費用，至原告請求給付相當於租金之不當
    得利部分，依前揭規定，因不併算其價額，故未徵收此部分
    之訴訟費用，是原告雖就請求相當於租金之不當得利部分受
    部分敗訴之判決，仍無須負擔訴訟費用，爰依民事訴訟法第
    79條規定，命被告負擔本件全部訴訟費用。
中　　華　　民　　國　　111 　年　　5 　　月　　17　　日
                  高雄簡易庭　法　官  陳安信
以上正本係照原本作成。
如對本判決上訴，須於判決送達後20日內向本院提出上訴狀。如
委任律師提起上訴者，應一併繳納上訴審裁判費。　　　　　　
中　　華　　民　　國　　111 　年　　5 　　月　　17　　日
                              書記官  蔡妮君